【裁判字號】    99,訴,1236
【裁判日期】    991013
【裁判案由】    損害賠償
【裁判全文】
臺灣高雄地方法院民事判決              99年度訴字第1236號
原      告  旺旺友聯產物保險股份有限公司
法定代理人  甲○○
訴訟代理人  戊○○
            丁○○
被      告  乙○○
兼法定代理
人          丙○○
法定代理人  己○○原名廖麗雪.
上列當事人間請求損害賠償事件，本院於民國99年9月28日言詞
辯論終結，判決如下：
    主  文
被告乙○○應給付原告新臺幣壹佰零捌萬捌仟壹佰玖拾貳元及自
民國九十九年三月二十六日起至清償日止，按週年利率百分之五
計算之利息；被告丙○○應於新臺幣壹萬零肆佰零貳元範圍內，
與被告乙○○連帶負給付之責。
原告其餘之訴駁回。
訴訟費用由被告連帶負擔十分之九，餘由原告負擔。
    事實及理由
一、按除別有規定外，確定之終局判決就經裁判之訴訟標的，有
    既判力；債務人對於支付命令未於法定期間合法提出異議者
    ，支付命令與確定判決有同一之效力，民事訴訟法第400 條
    第1 項、第521 條第1 項定有明文。又按原告之訴，其起訴
    違背第253 條、第263 條第2 項之規定，或其訴訟標的為確
    定判決之效力所及者，法院應以裁定駁回之，民事訴訟法第
    249 條第1 項第7 款亦有明定。本件原告請求被告丙○○給
    付新臺幣（下同）1,077,790 元部分之訴，已為本院民國98
    年度司促字第26164 號支付命令（下稱系爭支付命令）確定
    效力所及，此部分起訴不合法，業另以裁定駁回。至於原告
    請求被告丙○○給付超過1,077,790 元部分，即94,109元部
    分（即1,171,899 －1,077,790 ＝94,109），仍應審究其請
    求有無理由，先予敘明。
二、原告主張：被告乙○○未領有重型機車駕駛執照，仍於民國
    97年8 月8 日上午11時40分許，騎乘車牌號碼660-BKL 號重
    型機車沿高雄市○○區○○路由西往東方向行駛，嗣行經新
    田路與仁義街交岔路口時，因過失撞及訴外人謝陳惠美騎乘
    之車牌號碼YSE-297 號輕型機車（下稱系爭交通事故），致
    謝陳惠美受有重傷並致殘廢，嗣於98年8 月13日死亡。依高
    雄市政府交通局車輛行車事故鑑定委員會（下稱事故鑑定委
    員會）鑑定意見分析，被告乙○○為肇事主因，應負擔70 %
    之肇事責任。被告乙○○於肇事時為限制行為能力人，被告
    丙○○為其法定代理人，應與被告乙○○連帶負損害賠償責
    任。原告係車牌號碼660-BKL 號重型機車強制汽車責任保險
    之保險人，就系爭事故已賠付謝陳惠美殘廢保險金1,500,00
    0 元及醫療保險金174,142 元，合計1,674,172 元，被告乙○○就系爭交通事故有70% 之過失，應負70% 之損害賠償責
    任，即1,171,899 元，被告丙○○應於94,109元範圍內，與
    被告乙○○連帶負賠償責任，原告得代位行使謝陳惠美對被
    告之損害賠償請求權。為此依強制汽車責任保險法第29條第
    1 項第5 款、民法第184 條第1 項前段、第187 條第1 項之
    規定提起本訴。並聲明：被告乙○○應給付原告1,171,899
    元，及自起訴狀繕本送達翌日起至清償日止，按週年利率5%
    計算之利息。被告丙○○應於94,109元範圍內，與被告乙○○負連帶給付之責。
三、被告則以：原告前於98年5 月27日向本院聲請發支付命令，
    經系爭支付命令命被告給付原告1,077,790 元，被告對系爭
    支付命令並未提出異議，則確定之系爭支付命令與確定判決
    有同一效力，是原告提起本件訴訟有違一事不再理原則。又
    依事故鑑定委員會之鑑定意見，被告乙○○固為系爭交通事
    故之肇事主因，然該鑑定意見並未指明被告乙○○之過失比
    例為70% ，原告主張被告乙○○之過失比例為70 %，並無依
    據，被告乙○○之過失比例應僅有60% 等語，資為抗辯，並
    聲明：駁回原告之訴。
四、兩造不爭執事實：
  (一)被告乙○○未領有重型機車駕駛執照。
  (二)被告乙○○於97年8 月8 日上午11時40分許，騎乘車牌號碼
    660-BKL 號重型機車沿高雄市○○區○○路由西往東方向行
    駛，嗣行經新田路與仁義街交岔路口時，適有謝陳惠美騎乘
    車牌號碼YSE-297 號輕型機車，沿仁義街由南往北方向駛至
    ，被告乙○○騎乘之機車車頭與謝陳惠美騎乘之機車左側車
    身碰撞。謝陳惠美受有頭部外傷併顱內出血、急性水腦、呼
    吸衰竭、肺炎之傷害，嗣於98年8 月13日傷重不治死亡。
  (三)原告係車牌號碼660-BKL 號重型機車強制汽車責任保險之保
    險人，業已給付謝陳惠美殘廢保險金1,500,000 元及醫療保
    險金174,142 元，合計1,674,172元。
五、本件爭點：
  (一)本件原告請求是否為系爭支付命令之確定效力所及？原告起
    訴是否合法？
  (二)被告乙○○就系爭交通事故之過失比例為何？原告得代位請
    求之損害賠償金額為若干？
六、得心證理由：
  (一)本件原告請求是否為系爭支付命令之確定效力所及？原告起
    訴是否合法？
    1.被告乙○○部分：
      (1)按對於無訴訟能力人為送達者，應向其全體法定代理人
        為之。法定代理人有2 人以上，如其中有應為送達處所
        不明者，送達得僅向其餘之法定代理人為之，民事訴訟
        法第127 條定有明文。又按發支付命令後，3 個月內不
        能送達於債務人者，其命令失其效力，民事訴訟法第51
        5 條第1 項亦有明定。
      (2)經查：被告乙○○係80年5 月26日生，法定代理人為被
        告丙○○及己○○，有戶籍謄本附卷可稽（本院卷第36
        、37、54頁），是以本院於98年6 月1 日核發之系爭支
        付命令，應向被告丙○○及己○○送達。系爭支付命令
        於98年6 月10日送達被告丙○○乙情，固經本院依職權
        調取98年度司促字第26164 號卷核閱無誤。然己○○於
        98年6 月間，戶籍設於台北縣蘆洲市○○路85巷24號2
        樓，有遷徙記錄資料查詢結果在卷可查，而系爭支付命
        令以「高雄市前金區○○○路126 號」為送達處所向己○○為送達，因遷移而不能送達，尚非有「應為送達處
        所不明」之情形。據此，系爭支付命令僅送達被告丙○○，並未送達於另一法定代理人己○○，難謂對被告乙○○已合法送達。系爭支付命令關於命被告乙○○向原
        告給付1,077,790 元及法定遲延利息部分，已因逾3 個
        月無法送達而失其效力，即不生與確定判決同一之效力
        ，本件原告請求關於被告乙○○部分，自無為系爭支付
        命令之確定效力所及之情形，應屬合法。被告抗辯原告
        起訴違反一事不再理原則云云，核非有理。
    2.被告丙○○部分：
      (1)按除別有規定外，確定之終局判決就經裁判之訴訟標的
        ，有既判力，民事訴訟法第400 條第1 項定有明文。又
        既判力之客觀範圍以訴之聲明為限度。系爭支付命令係
        命被告丙○○給付原告1,077,790 元及法定遲延利息，
        則系爭支付命令之確定效力僅及於1,077,790 元及其法
        定遲延利息部分。原告本件請求超過1,077,790 元部分
        （即94,109元及其法定遲延利息），尚非系爭支付命令
        確定效力所及，自屬合法，被告抗辯原告起訴違反一事
        不再理原則，洵非可採。
  (二)被告乙○○就系爭交通事故之過失比例為何？原告得代位請
    求之損害賠償金額為若干？
    1.按車輛行經無號誌之交岔路口，均應減速慢行，作隨時停
      車之準備；汽車行駛至交岔路口，未設標誌、標線或號誌
      劃分幹、支線道者，車道數相同時，同為直行車或轉彎車
      者，左方車應暫停讓右方車先行，道路交通安全規則第93
      條第1 項第2 款、第102 條第1 項第2 款分別定有明文。
      經查：被告乙○○於97年8 月8 日上午11時40分許，騎乘
      車牌號碼660-BKL 號重型機車沿高雄市○○區○○路由西
      往東方向行駛，嗣行經新田路與仁義街交岔路口時，適有
      謝陳惠美騎乘車牌號碼YSE-297 號輕型機車，沿仁義街由
      南往北方向駛至，被告乙○○騎乘之機車車頭與謝陳惠美
      騎乘之機車左側車身碰撞等情，乃兩造不爭執之事實，堪
      信為真實。新田路與仁義街交岔路口，並未設置標誌、標
      線或號誌劃分幹、支線道，有交通事故現場圖、道路交通
      事故調查報告表（一）、（二）附卷可稽（高雄市政府警
      察局新興分局少年案件偵查卷宗，下稱警卷，第9 至12頁
      ），被告乙○○、謝陳惠美分別騎乘機車沿新田路西往東
      方向、沿仁義街由南往北方向行駛，至新田路與仁義街交
      岔路口時，均應減速慢行，作隨時停車之準備，且被告乙○○係左方車、謝陳惠美是右方車，被告乙○○並應讓謝
      陳惠美先行，應甚明確。又當時天候晴、有日間自然光線
      、路面乾燥無缺陷、無障礙物、視距良好，被告乙○○、
      謝陳惠美，均無不能注意之情事，竟疏於注意，致系爭交
      通事故發生，被告乙○○、謝陳惠美均有過失，應可認定
      。另參諸兩車碰撞之情形，係被告乙○○騎乘之機車車頭
      與謝陳惠美騎乘之機車左側車身碰撞，可見謝陳惠美騎乘
      機車先抵達路口中心，始遭被告乙○○騎乘機車撞及，被
      告乙○○為肇事主因，謝陳惠美為肇事次因。事故鑑定委
      員會亦執相同鑑定意見，有鑑定意見書附卷可參（本院卷
      第7 、8 頁）。本院審酌被告乙○○與謝陳惠美之駕駛行
      為、路權歸屬、兩車碰撞之情形等節，認被告乙○○過失
      比例應為65% ，謝陳惠美之過失比例為35% 。原告主張被
      告乙○○之過失比例為70% ，尚非可採。
    2.按道路交通管理處罰條例第21條第1 項第1 款規定，汽車
      駕駛人，未領有駕駛執照駕駛機器腳踏車者，處6,000 元
      以上12,000元以下罰鍰，並當場禁止其駕駛。次按被保險
      人違反道路交通管理處罰條例第21條或第21條之1 規定而
      駕車，致被保險汽車發生汽車交通事故者，保險人仍應依
      本法規定負保險給付之責。但得在給付金額範圍內，代位
      行使請求權人對被保險人之請求權，強制汽車責任保險法
      第29條第1 項第5 款定有明文。原告為車牌號碼660-BKL
      號重型機車強制汽車責任保險之保險人，原告已給付謝陳
      惠美殘廢保險金1,500,000 元、醫療保險金174,142 元，
      合計1,674,142 元，被告乙○○未領有重型機車駕駛執照
      等情，乃兩造不爭執之事實，堪予採信。被告乙○○於前
      述時地騎乘重型機車確已違反道路交通管理處罰條例第21
      條第1 項第1 款之規定。準此，原告於給付謝陳惠美保險
      金後，依強制汽車責任保險法第29條第1 項第5 款規定，
      就其給付金額之範圍內，代位行使謝陳惠美對被告之侵權
      行為損害賠償請求權，自屬有據。惟謝陳惠美就系爭交通
      事故之發生，亦有35% 之過失，被告乙○○之損害賠償責
      任，應予減輕35% 。則原告僅得就其給付金額之65 %，即
      1,088,192 元【1,674,142 ×（1 －35% ）＝1,088,192
      ，小數點以下四捨五入】，請求被告乙○○賠償。被告丙○○前業經系爭支付命令命其給付原告1,077,790 元，則
      原告僅得再請求被告丙○○於10,402元（1,088,192 －1,
      077,790 ＝10,402）範圍內，與被告乙○○連帶負賠償責
      任。
七、綜上所述，原告依據強制汽車責任保險法第29條第1 項第5
    款、民法第184 條第1 項前段、第187 條第1 項之規定，請
    求被告乙○○給付1,088,192 元及自起訴狀繕本送達翌日（
    即99年3 月26日）起至清償日止，按週年利率5%計算之利息
    ，為有理由，應予准許。逾此範圍之請求，並無理由，應予
    駁回。
八、據上論結，本件原告之訴為一部有理由，一部無理由，依民
    事訴訟法第79條、第85條第2項，判決如主文。
中    華    民    國    99    年    10    月    13    日
                  民事第三庭    法  官  陳宛榆
以上正本係照原本作成。
如對本判決上訴，須於判決送達後20日內向本院提出上訴狀。如
委任律師提起上訴者，應一併繳納上訴審裁判費。
中    華    民    國    99    年    10    月    13    日
                                書記官  周耿瑩

司法院資訊處製作；財團法人民間司法改革基金會備份。
